臺灣臺南地方法院刑事判決
109年度金重訴字第2號
公  訴  人  臺灣臺南地方檢察署檢察官
被      告  李富宇


指定辯護人  本院公設辯護人林宜靜  

上列被告因違反銀行法等案件，經檢察官提起公訴（109年度偵
字第1809、6957、7974），本院判決如下：
    主    文
李富宇犯銀行法第一百二十五條第一項後段之非法經營收受存款
業務罪，處有期徒刑玖年。
未扣案之犯罪所得新臺幣參億伍仟伍佰伍拾玖萬元，除應發還被
害人或得請求損害賠償之人外，沒收之，於全部或一部不能沒收
時，應予追徵。
    判決要旨
本案合議庭根據被告的自白和補強證據，認定成立犯罪的事實和
範圍。並且斟酌地下金融業務行為對投資人、社會及國家安全的
侵害程度，量處適當刑罰。
    事    實
一、李富宇知道自己並未獲得主管機關許可，不能接受他人委託
    從事期貨交易，也不能經營事先約定高額報酬向多數人招攬
    並收受投資的（銀行存款）業務。
二、李富宇在105年9月到108年11月期間，用他自己編寫的「股
    海生存技術指南」，以下述方案對外宣稱只要提供資金，全
    權委託他從事期貨操作，即可獲得紅利或報酬（其餘獲利則
    全數歸李富宇所有），向不特定多數人廣泛吸收資金接受委
    託從事期貨交易：
　　1.每投資新臺幣（下同）100萬元即可獲得每個期貨交易營
      業日10,000元或5,000元的紅利或報酬。
　　2.每個月獲得投資金額10%的紅利或報酬。
三、李富宇先後招攬附表記載的156人（附表編號到157號，但編
    號21與59是同一人）投入資金，而違法經營期貨經理事業及
    銀行存款業務，總計收受3億5,559萬元投資款。
　　理    由
一、事實認定
    本案根據被告在調查局、地檢署及法院的自白，以及下述的
    補強證據，認定被告有上述犯罪行為：
　　1.證人（投資者）陳福村、陳貽峰、何桂美、李碧雲、鄭台
      玲、黃瓊慧、蕭家蓁、李瑞芬、莊文豪、吳宗戊、楊明条
      、吳香玲、楊金裕、楊至菁、邱清祿、葉美瑛、朱鄭坤宜
      、吳汶蔧、劉龔純燕、楊光熹、許丞凱、陳財明、郭明憲
      、曹錦華、陳美迫、蔣馥蔓等人在調查局或地檢署的證詞
      。
　　2.被告使用的中國信託銀行及台新銀行帳戶交易明細。
　　3.投資人陳貽峰、陳福村、李碧雲、鄭台玲、陳美迫、楊明
      条、劉龔純燕、蕭家蓁、莊文豪、李瑞芬、葉美瑛、吳俊
      毅、曹婉平、楊至菁、陳燕鐘、蘇麗卿、高國棟、沈淑玲
      、楊金裕、邱清祿、朱鄭坤宜等人提出的匯款明細。
　　4.凱基期貨公司的期貨交易帳戶出入金及平倉資料。
　　5.黃瓊慧（出借帳戶供被告操作期貨交易之人）申請的台新
      銀行苓雅分行帳戶交易明細。
　　6.被告所寫「股海生存技術指南」影本。
　　7.被告簽發給投資人郭明憲、楊蕥蓁、許丞凱、陳貽峰、陳
      福村、鄭台玲、郭人豪、鄭台秀、陳美迫、吳宗戊、楊明
      条、吳香玲、楊金裕、楊至菁、邱清祿、朱鄭坤宜、吳汶
      蔧、劉龔純燕、楊光熹、高美菱、曹婉平、高國棟、沈淑
      玲、曹淳凱、陳燕鐘的本票。
　　　
　二、論罪：
　　1.非法經營期貨經理事業罪：
　　　①期貨經理事業設置標準第2條規定：「本標準所稱期貨經
        理事業，指經營接受特定人委任，對委任人之委託資產
        ，就有關期貨交易、期貨相關現貨商品或其他經主管機
        關核准項目之交易或投資為分析、判斷，並基於該分析
        、判斷，為委任人執行交易或投資之業務者」。被告收
        取附表記載的投資人所投入的資金，為他們執行期貨交
        易，顯然是從事期貨經理事業。
　　　②被告知道自己沒有經過主管機關許可從事經營期貨經理
        事業而從事期貨經理事業，違反期貨經理事業設置標準
        第3條第1項「經營期貨經理事業，應經主管機關之許可
        並發給許可證照，始得營業」的規定，構成期貨交易法
        第112條第5項第5款的非法經營期貨經理事業罪。
　　2.非法經營收受存款業務罪：
　　　①銀行法第29條第1項規定，只有銀行業者可以辦理收受存
        款業務；第29條之1又規定「以借款、收受投資、使加
        入為股東或其他名義，向多數人或不特定之人收受款項
        或吸收資金，而約定或給付與本金顯不相當之紅利、利
        息、股息或其他報酬者，以收受存款論。」。
　　　②投資必然存在風險，市場上並不存在穩賺不賠的期貨投
        資。被告向附表記載的156人收受投資金額（附表編號2
        1與59是同一人），且保證給予非常高額的不合理紅利
        或報酬，他的行為屬於銀行法第29條之1規定的「以收
        受存款論」，且收受投資的金額超過1億元以上，因此
        構成了銀行法第125條第1項「後段」的非法經營收受存
        款業務罪。
　　　③檢察官沒有注意到被告收取的投資金額已經超過1億元，
        因而在起訴書認為被告只觸犯銀行法第125條第1項「前
        段」的非法經營收受存款業務罪，並不正確，應該變更
        檢察官的起訴法條。
　　3.罪數：
　　　①想像競合：被告向投資人表示全權委託他從事期貨操作
        ，即可獲得紅利或報酬，並收取投資人交付的資金，再
        將資金投入期貨交易。所以收取存款和經營期貨經理事
        業是個互為原因手段的整體行為，應該整體評價為單一
        行為（同時觸犯以上二個罪名）。這種一個行為成立二
        個以上犯罪的情形（想像競合犯），應該根據刑法第55
        條前段「一行為而觸犯數罪名者，從一重處斷」的規定
        ，只用刑罰比較重的非法經營收受存款業務罪處罰被告
        。
　　　②集合犯：被告的犯罪態樣，是非法經營收受存款「業務
        」。既然是業務，實際操作下就不會只是一次違規行為
        ，而會是相同的行為一再實施。所以，被告長時間多次
        行為，在法律上應該只成立一個犯罪。
　　4.起訴效力擴張：
　　　附表上標註★號總金額3,770萬元的部分，並未記載在起訴
      書的附表裡，表示這部分的收受投資金額行為未被起訴。
      但既然本院認為被告多次收受投資行為在法律上只成立一
      個罪，在同一個罪的部分行為雖然沒有被檢察官起訴，法
      院仍然需要一併審理，因此本院必須就標註★號的行為納
      入審理範圍，並且一併認定成立犯罪及量刑。
　
三、量刑：
    1.法律之所以要求期貨經理事業和銀行存款業務必須經過主
      管機關許可，是因為這兩種業務常常關係巨額資金流動，
      涉及個人財產保障、整體金融秩序，甚至國家安全。所以
      ，違法經營地下期貨經理事業和銀行存款業務，必須嚴肅
      面對。
    2.根據前科表的記載，被告近20年來沒有因為犯罪被法院判
      刑的紀錄，算是個守法的公民。其次，被告在案發後，始
      終誠實面對司法調查及審判，可以認為犯罪後態度良好。
　  3.本案最後一次開庭時，許多投資人（被害人）表達的意見
      ，不約而同都是希望「被告能還錢」、「能追查被告經手
      金錢流向（以便追償）」，顯示絕大部分的她/他們投入
      的資金都無從回收，因而非常期待能追回全部或一部分投
      資款項以減少損失。對照附表顯示的各別投資金額，這常
      是一個人乃至一個家庭畢生積蓄，甚至可能是擴張信用標
      會、借貸而來的款項。再參考部分投資人所陳述家庭健康
      因血本無回而惡化的情形，可以瞭解被告的行為對於投資
      人們造成的損失和傷害非常深遠鉅大。理解到這一點，本
      案便沒有從輕量刑的合理原因。
　　4.證據上顯示，被告最早的投資方案是每投資100萬元每個
      期貨交易日可獲得1萬元的紅利或報酬，而後改為每個期
      貨交易日5千元，而後又改為每個月獲得投資金額10%。本
      院有理由相信，此等獲利方案一次次減縮，不是一開始未
      經過精算導致所提獲利方案過於樂觀，就是被告剛起步時
      急於誘使大眾把資金投進他的口袋。而無論是「未經精算
      」或「急於吸收資金」，進而導致投資大眾血本無歸，都
      是非常不負責任且應該被責難的行為，也是不適合量處輕
      度刑的原因。
　　5.最後，本院考量總收取資金高達3億5,559萬元，以及投資
      人數（影響所及家庭）、被告的年齡、學歷、生活狀況（
      為了保護隱私，不在判決詳細描述），誘使投資的話術等
      等情況，決定量處有期徒刑9年。
　　　
四、沒收：
　　附表所示收受的投資金額3億5,559萬元，就是被告的犯罪所
    得財物，除了依據銀行法第136條之1規定，先發還被害人們
    或可以請求損害賠償的人士之外，應該依據刑法第38條之1
    第1項的規定，全數宣告沒收，如果全部或一部分不能沒收
    時，應該由檢察官追查被告的財產加以徵收。
　　　　
五、補充說明：
　　1.最後一次開庭時，非常多投資人到庭表達希望法院能夠追
      查被告所收受的資金流向，並且調查是否有其他共犯。第
      一個要求應該是懷疑被告沒有把全部的投資金額投入期貨
      交易市場，希望能找到「可能存在的被告藏匿資金」以獲
      得賠償。第二個請求則是期待能將所有讓投資人血本無歸
      的犯罪者都繩之以法。本院認同這是被犯罪侵害人民對國
      家機關的合理請求，但刑事法院存在的目的，是評價檢察
      官和被告方面提出的證據，確認刑事被告是否成立犯罪，
      並在判斷被告成立犯罪之後，決定適度的刑罰。因此法院
      並未配置廣泛調查資金可能流向的專業人員，本院現有資
      源並無能力滿足此項要求。此外，刑事法院雖有調查權限
      ，但只能在上述存在目的內行使，通常不能任意調查被告
      以外的人（下稱第三人），因為刑事調查常造成對人民權
      利的侵害。此種針對第三人的刑事調查權限，屬於檢察官
      ，不是刑事法院的權責。投資人要求調查可能存在的共犯
      ，屬於對第三人進行刑事調查，基於以上的說明，應該向
      檢察官提出請求。
　　2.投資人王志倫（附表編號85）在最後一次開庭之後的110
      年1月4日，檢附本院109年度司票字第1630號民事裁定，
      提出刑事陳報狀表示要增補附表所記載的投資金額（本院
      卷○000-000頁）。然而法院判斷事實，所根據的事證必須
      在最後一次開庭辯論前加以調查，最後一次開庭後提出的
      證據，因為來不及讓被告查看與辯論，依法不能作為判斷
      事實的根據。所以本判決無法以王志倫最後一次開庭後提
      出的證據作為決定事實的基礎。
　　3.本案扣押物，大部分是證物的性質，其中部分屬於被告所
      有的電腦、手機、筆記，依生活經驗被告可能用於整理投
      資人資料或操作期貨投資。相對於被告所受的刑罰，是否
      加以沒收，已經不具重要性。因此決定依據刑法第38條第
      2項的裁量授權，不加以沒收。

依照以上說明，本院依據刑事訴訟法第299條第1項前段、第300
條，判處被告主文欄所記載的刑罰。
本案經檢察官蔡明達提起公訴、檢察官吳梓榕到庭執行職務。

中　　華　　民　　國　　110 　年　　2 　　月　　2 　　日
                  刑事第十一庭   審判長法  官 劉怡孜
                                       法  官 潘明彥
                                       法  官 陳欽賢　　
以上正本證明與原本無異。
如不服本判決應於收受本判決後20日內向本院提出上訴書狀，並
應敘述具體理由。其未敘述上訴理由者，應於上訴期間屆滿後20
日內向本院補提理由書狀（均須按他造當事人之人數附繕本）「
切勿逕送上級法院」。 
  　　　　　　　　　　　　      　　　書記官　劉庭君
中　　華　　民　　國　　110 　年　　2 　　月　　2 　　日
附錄本案論罪科刑法條全文：
期貨交易法第112條第5項
有下列情事之一者，處 7 年以下有期徒刑，得併科新臺幣 3 百
萬元以下罰金：
一、未經許可，擅自經營期貨交易所或期貨交易所業務。
二、未經許可，擅自經營期貨結算機構。
三、違反第 56 條第 1 項之規定。
四、未經許可，擅自經營槓桿交易商。
五、未經許可，擅自經營期貨信託事業、期貨經理事業、期貨顧
    問事業或其他期貨服務事業。
六、期貨信託事業違反第 84 條第 1 項規定募集期貨信託基金
    。
銀行法第29條第1項
除法律另有規定者外，非銀行不得經營收受存款、受託經理信託
資金、公眾財產或辦理國內外匯兌業務。
銀行法第29條之1
以借款、收受投資、使加入為股東或其他名義，向多數人或不特
定之人收受款項或吸收資金，而約定或給付與本金顯不相當之紅
利、利息、股息或其他報酬者，以收受存款論。
銀行法第125條第1項
違反第 29 條第 1 項規定者，處 3 年以上 10 年以下有期徒刑
，得併科新臺幣 1 千萬元以上 2 億元以下罰金。其因犯罪獲取
之財物或財產上利益達新臺幣一億元以上者，處 7 年以上有期
徒刑，得併科新臺幣 2 千 5 百萬元以上 5 億元以下罰金。　
附表：